【裁判字號】    99,交上易,115
【裁判日期】    991028
【裁判案由】    過失傷害
【裁判全文】
臺灣高等法院刑事判決               99年度交上易字第115號
上  訴  人
即  被  告  丁○○
選任辯護人  吳慶隆律師
            林舒婷律師
上列上訴人因過失傷害案件，不服臺灣板橋地方法院98年度交易
字第697號，中華民國98年12月31日第一審判決（起訴案號：臺
灣板橋地方法院檢察署98年度調偵字第1851號），提起上訴，本
院判決如下：
    主  文
上訴駁回。
    事  實
一、丁○○係以資源回收並載運貨物為業，為從事駕駛業務之人
    ，於民國（下同）98年3月31日下午5時許，駕駛車牌號碼
    9892-RF 號自用小貨車，沿臺北縣五股鄉○○路○段往疏洪
    六路與永安大橋方向行駛，行經臺北縣五股鄉○○路○段往
    疏洪六路與永安大橋福州方向機車引道口時，本應注意所行
    駛道路屬於支線道，且在該交岔路口設有閃紅燈號誌，應暫
    停讓行駛於幹線道（即機車專用道）上之車輛通行，而依當
    時狀況，天候晴朗、日間自然光線、路面狀況係乾燥、無缺
    陷、無障礙物且視距良好，又無不能注意之情事，竟疏於注
    意及此，而撞擊甲○○所騎乘之車牌號碼N2K-812號重型機
    車，導致甲○○受有神經性聽力喪失，及頭部外傷合併氣腦
    、顱底骨折合併蜘蛛膜下腔出血、外傷性癲癇，迄今仍存有
    包括語言功能等多功能障礙等於身體、健康重大難治之重傷
    害。丁○○於肇事後，犯罪未被發覺前，留在現場等候，並
    主動向前往現場處理之警員承認肇事，自首而願接受裁判。
二、案經代行告訴人丙○○提出告訴及臺北縣政府警察局蘆洲分
    局移送臺灣板橋地方法院檢察署檢察官偵查起訴。
    理  由
壹、程序方面
一、證人於乙○○於本院所為證述，並非被告以外之人於審判外
    之陳述，並經具結，自有證據能力。
二、按被告以外之人於審判外之陳述，雖不符刑事訴訟法第159
    條之1至第159條之4之規定，而經當事人於審判程序同意作
    為證據，法院審酌該言詞陳述或書面陳述作成時之情況，認
    為適當者，亦得為證據；當事人、代理人或辯護人於法院調
    查證據時，知有第159第1項不得為證據之情形，而未於言詞
    辯論終結前聲明異議者，視為有前項之同意，刑事訴訟法第
    159條之5定有明文。本件所援引之以下其餘證據，公訴人、
    被告於本院調查證據時，均知有前開第159第1項不得為證據
    之情形，且於言詞辯論終結前，均未聲明異議，本院審酌該
    等證據作成時之狀況，並無違法取證之情事，且無不宜作為
    證據之情形，依前開說明，爰認均有證據能力。
貳、實體方面
一、訊據上訴人即被告丁○○固坦承於本件肇事事件伊有過失等
    語，此外，並有道路交通事故現場圖、道路交通事故調查報
    告表（一）、（二）以及現場暨車損照片共計31張在卷可資
    佐證（見偵查卷第21至40頁），足認被告於前開時、地駕車
    肇事之事實明確。惟被告上訴意旨辯稱：被害人與有過失云
    云。被告辯護人為被告辯稱：（1）縱被告無暫停讓行駛於
    幹線道之車先行有過失，惟仍無法免除被害人未減速慢行肇
    致事故發生之過失。（2）被害人甲○○於本件事故發生當
    天，經署立台北醫院抽血檢驗報告中顯示，被害人血液中酒
    精濃度為0.4MG/DL，原審未審酌被害人於事故發生時體內含
    酒精濃度，亦未說明被害人是否有肇事之過失，遽認被告為
    本件事故之肇因，顯有違誤。經查：
（一）按汽車行駛至無號誌之交岔路口，支線道車應暫停讓幹線
      道車先行，道路交通安全規則第102條第1項第2款定有明
      文。又閃光黃燈表示「警告」，車輛應減速接近，注意安
      全，小心通過；閃光紅燈表示「停車再開」，車輛應減速
      接近，先停止於交岔路口前，讓幹道車優先通行後認為安
      全時，方得續行，道路交通標誌標線號誌設置規則第211
      條第1項第1款、第2款定有明文。被告駕車自應注意上開
      交通安全之相關規定。經查，被告丁○○於肇事當時車輛
      行向之道路為閃光紅燈，業據被告於警詢及原審時自承在
      卷（見偵查卷第6頁、原審卷第32頁），又據證人即本件
      承辦警員乙○○於本院證稱：閃光紅燈是支線，閃光黃燈
      是幹線，貨車（按即被告所駕車輛）行駛的方向是閃光紅
      燈，機車（按即被害人所駕車輛）行駛方向是閃光黃燈等
      語在卷（見本院卷第47頁）；被告於上開時、地駕車，本
      應遵守上述交通安全規則之規定，且依卷附道路交通事故
      調查報告表（一）所載，本案車禍事故發生當時天候晴、
      日間自然光線、柏油路面乾燥無缺陷、道路無障礙物、視
      距良好等情狀，並無不能注意之情事，猶駕駛自用小貨車
      疏未注意其前方號誌為閃紅燈，且疏未注意行駛於支線道
      之車輛，應於該處交岔路口暫停讓幹道車先行，仍與被害
      人甲○○所騎乘之機車發生撞擊，則其對於上開駕車肇事
      並使人受傷之行為具有過失責任自明。
（二）又被害人甲○○受傷後，受有頭部外傷合併氣腦、顱底骨
      折合併蜘蛛膜下腔出血、外傷性癲癇，及意識障礙等，有
      衛生署台北醫院、行政院國軍退除役官兵輔導委員會臺北
      榮民總醫院（下稱榮民醫院）98年4月23日、同年7月23日
      診斷證明書2紙可憑（見偵查卷第16、17頁）；且被害人
      因癲癇反覆發生持續一段時間，已造成病患腦部功能障礙
      ，目前雖有些許進步，但仍有多重功能障礙，包括語言，
      此等後遺症自屬於重大難治之傷害，亦有該榮民醫院98年
      12 月18日北總神字第0980027183號函1紙可參（見原審卷
      第22頁）；且被告患有神精性聽力喪失之情形，應已達毀
      敗耳朵聽能之程度，有該榮民醫院98年10月20日診斷證明
      書1紙附卷可憑（見原審卷第23頁），故被害人甲○○之
      傷勢，已達刑法第10條第4項第2款及第6款規定之重傷程
      度。又被害人所受之重傷害確實因本件車禍所致，故被告
      過失駕車肇事之行為，與被害人受傷之結果間，具有相當
      因果關係。被告上訴後雖聲請本院將被害人再送鑑定，惟
      經本院再函請榮民醫院就被告之身體狀況再做鑑定說明，
      該院仍覆稱：「病人甲○○於2009年4月17日因車禍後意
      識不清轉入本院，於本院治療至2009年10月20日出院，
      2009 年10月至2010年7月期間於他院固定復健回診。依據
      詢問事項回覆如後：（一）201 0年7月19日至本院神經內
      科複診，恢復狀況為：雙耳聽力受損，四肢張力異常，需
      攙扶才能走10步不到，無法用口語溝通需用筆談，右眼第
      六對腦神經麻痺仍未回復等情（見本院卷第33頁），足認
      被害人仍有上開雙耳聽力受損，四肢張力異常，無法用口
      語溝通需用筆談，右眼第六對腦神經麻痺仍未回復等重傷
      害；而榮民醫院為被害人之診治醫院，對被害人之病況自
      較其他醫院熟捻，其所出具之鑑定說明，應屬可採，是被
      告聲請送台大醫院、三軍總醫院、林口長庚醫院再行鑑定
      一節，核認無必要。
（三）被告上訴意旨雖辯稱：被害人與有過失云云。被告辯護人
      為被告辯稱：（1）縱被告無暫停讓行駛於幹線道之車先
      行有過失，惟仍無法免除被害人未減速慢行肇致事故發生
      之過失。（2）被害人甲○○於本件事故發生當天，經署
      立台北醫院抽血檢驗報告中顯示，被害人血液中酒精濃度
      為0.4MG/DL，原審未審酌被害人於事故發生時體內含酒精
      濃度，亦未說明被害人是否有肇事之過失，遽認被告為
      本件事故之肇因，顯有違誤。經查：
（1）按汽車行駛至無號誌之交岔路口，支線道車應暫停讓幹線
     道車先行，道路交通安全規則第102條第1項第2款定有明文
     。又閃光黃燈表示「警告」，車輛應減速接近，注意安全
     ，小心通過；閃光紅燈表示「停車再開」，車輛應減速接
     近，先停止於交岔路口前，讓幹道車優先通行後認為安全
     時，方得續行，道路交通標誌標線號誌設置規則第211 條
     第1項第1款、第2款定有明文。依上開規定可知，行駛於幹
     線道之車輛，有優先路權。經查，被告丁○○於肇事當時
     車輛行駛之道路為閃光紅燈，屬支線道，已如前述，被害
     人所駕機車行駛之道路號誌為閃光黃燈，屬幹線道，亦有
     現場圖可稽。次查，依二造肇事地點及車損位置顯示，被
     告所駕自小貨車肇事位置已占用被害人行駛之車道一部分
     ，顯見被告並未暫停讓被害人通過。復依被告於警詢自承
     ：其車損位置車頭車牌鬆脫、車頭有一黑色刮痕，車前玻
     璃有損壞等語（見偵查卷第6頁），並有照片在卷可稽；而
     證人乙○○於本院證稱：被害人之車子撞擊點係在機車右
     側把手前方處，有藍色印痕為貨車印痕等語（見本院卷第
     47 頁），並有照片在卷可稽；從上開肇事地點及雙方車損
     位置顯示，顯然被害人已行駛至被告所駕車輛之前方，而
     從右側遭被告撞擊；被害人所行駛之車道，既有優先路權
     ，且被害人於車禍當時既已行駛至被告所駕車輛前方，且
     從其機車右側遭被告撞擊，則實難認被害人於案發當時有
     何疏於注意車前狀況之過失；又依本件卷證尚無證據證明
     被害人當時有超速行駛之情事，且於本案被告係行駛於支
     線道，本應暫停讓幹道車先行，是被告辯稱對方與有過失
     云云，尚難認可採。
（2）次查，被害人甲○○於本件事故發生當天，經署立台北醫
     院抽血檢驗報告中顯示，被害人血液中酒精濃度為0.4MG/D
     L，固有檢驗單一紙在卷可稽（見偵查卷第18頁）；惟查，
     證人乙○○於本院證稱：甲○○因無法實施呼氣值酒測，
     故對她實施抽血檢驗值為0.4mg/dl，換算方法是以檢驗值
     （即0.4mgdl）除以200等於呼氣值，檢驗單上面記載的檢
     驗參考值是0至51，在這數據範圍內代表沒有酒精反應等語
     （見本院卷第47頁反面），並提出兩張血液檢驗值換算為
     呼氣值的實例，供本院參考。而依證人所提資料註明：血
     清參考值∠10表示無酒精反應（見本院卷第54頁），而本
     件被害人本件血液酒精濃度經換算結果為0.002mg/L（記
     算式：0.4 mg/dl÷200＝0.002mg/L），足認被害人之血液
     酒精濃度乃表示沒有酒精反應，自難認被害人有酒醉駕車
     與有過失之情事。
（3）至本件車禍經台灣省台北縣區車輛行車事故鑑定委員會鑑
     定結果，認本件車禍丁○○駕駛自用小貨車，行經閃光
     紅燈號誌路口，支線道未讓幹線道先行，為肇事主因。
     二、甲○○駕駛普通重型機車，行經閃光黃燈號誌路口，
     未注意車前狀況，為肇事次因，固有上開委員會鑑定意見
     書在卷可查（見本院卷第26-27頁）。惟本院依調查證據結
     果，認定本件車禍之發生乃被告支線道未讓幹線道先行所
     致，其對本件車禍應負完全之過失責任，理由已詳敘於前
     。且該鑑定意見書內記載：「....三、路權歸屬：二車不
     同向，行駛時應遵守標誌、標線、號誌之指示循序前進」
     ，與上揭道路交通安全規則第102條第1項第2款及道路交通
     標誌標線號誌設置規則第211條第1項第1款、第2款之規定
     不符，且其「法規依據」引用道路交通安全規則第102條第
     1項第1款，亦有違誤。是上開鑑定意見，未依法令審酌被
     害人有優先路權，且被害人係右側遭撞擊等全案跡證，與
     本院依卷證所認定事實不符，不足憑採，本院不採為有利
     被告之認定，附此說明。
（四）綜上所述，本件事證明確，被告犯行應堪認定。
二、被告係受僱於「競燁企業有限公司」，該公司係做資源回收
    ，被告都是開車到各個資源回收站，去回收可以賣的塑膠、
    五金等廢料，業據被告於原審審理時供承在卷，是被告為從
    事業務之人，應堪確認。是核被告所為，係犯刑法第284條
    第2項後段之業務過失致重傷罪。又起訴書雖認被告係犯過
    失致輕傷，然被告為從事業務之人，且造成被害人重傷害之
    結果，業如前述，而蒞臨檢察官亦當庭變更起訴法條為業務
    過失致重傷罪名，是自勿庸再變更起訴法條，附此敘明。又
    被告於肇事後停留現場，於前來處理之警員查知犯罪前，向
    據報前來處理之員警坦承為肇事者，並自首而接受裁判，此
    有臺北縣政府警察局蘆洲分局道路交通事故肇事人自首情形
    紀錄表1份在卷可考（見偵查卷第42頁），堪認符合自首之
    要件，爰依刑法第62條前段之規定減輕其刑。
三、原審適用上開規定，並審酌被告為從事駕駛業務之人，本應
    謹慎注意遵守交通規則，以維其他參與道路交通者之安全，
    竟疏未注意在交岔路口設有閃紅燈號誌，應暫停讓行駛於幹
    線道之車先行，致發生本件車禍，被害人因而受有如前所述
    之重傷害，且被告迄未與被害人家屬達成和解，僅賠償被害
    人部分損害，惟考量被告並無前科，有本院被告前案紀錄表
    1 紙在卷可按，素行尚佳，智識程度（初中）及被害人傷勢
    程度、被告犯後坦承犯行之態度等一切情狀，量處有期徒刑
    5月，並諭知易科罰金之折算標準。原審認事用法，核無違
    誤，量刑亦屬妥適，被告上訴意旨主張被害人與有過失，及
    原審量刑過重云云，均不可採，其上訴應予駁回。
據上論斷，應依刑事訴訟法第368條，判決如主文。
本案經檢察官壽勤偉到庭執行職務。
中    華    民    國    99    年    10    月    28    日
                  刑事第六庭審判長法  官 邱同印
                                  法  官 何信慶
                                  法  官 吳淑惠
以上正本證明與原本無異。
不得上訴。
                                  書記官 陳雅加
中    華    民    國    99    年    11    月    2     日
附錄本案論罪科刑法條全文：
中華民國刑法第284條
（過失傷害罪）
因過失傷害人者，處 6 月以下有期徒刑、拘役或 5 百元以下罰
金，致重傷者，處 1 年以下有期徒刑、拘役或 5 百元以下罰金
。
從事業務之人，因業務上之過失傷害人者，處 1 年以下有期徒
刑、拘役或 1 千元以下罰金，致重傷者，處 3 年以下有期徒刑
、拘役或 2 千元以下罰金。

司法院資訊處製作；財團法人民間司法改革基金會備份。
